【裁判字號】    95,上易,766
【裁判日期】    951206
【裁判案由】    妨害兵役
【裁判全文】
臺灣高等法院高雄分院刑事判決         95年度上易字第766號
上  訴  人  臺灣高雄地方法院檢察署檢察官
被      告  甲○○
上列上訴人因被告妨害兵役案件，不服臺灣高雄地方法院95年度
易字第934 號中華民國95年9 月13日第一審判決（起訴案號：臺
灣高雄地方法院檢察署94年度偵字第21373 號），提起上訴，本
院判決如下：
    主  文
上訴駁回。
    理  由
一、公訴意旨略以：被告甲○○係後備軍人，明知依法應接受各
    項召集命令，竟意圖避免召集處理，於不詳時間，遷出位於
    高雄縣鳳山市○○里○○鄰○○路25之2 號住所，無故不依規
    定申報，致使高雄縣後備司令部於民國94年6 月13日所發、
    指定其應於同年7 月24日前往台南縣永康市○○○路363 號
    「湯山營區」報到之博愛2441之4 號教育召集令無法送達，
    因認被告涉嫌違反妨害兵役治罪條例第10條第3 項、第1 項
    第3 款罪嫌，應依同條例第6 條科刑云云。
二、按被告未經審判證明有罪確定前，推定其為無罪；犯罪事實
    ，應依證據認定之，無證據不得認定犯罪事實。又不能證明
    被告犯罪者，應諭知無罪之判決，刑事訴訟法第154 條、第
    301 條第1 項分別定有明文。次按，認定犯罪事實所憑之證
    據，雖不以直接證據為限，間接證據亦包括在內，然而無論
    直接證據或間接證據，其為訴訟上之證明，須於通常一般人
    均不致有所懷疑，而得確信其為真實之程度者，始得據為有
    罪之認定，倘其證明尚未達到此一程度，而有合理之懷疑存
    在時，即難遽採為不利被告之認定，最高法院著有76年台上
    字第4986號判例可資參照。又依刑事訴訟法第161 條第1 項
    規定，檢察官就被告犯罪事實，應負舉證責任，並指出證明
    之方法。因此，檢察官對於起訴之犯罪事實，應負提出證據
    及說服之實質舉證責任。倘其所提出之證據，不足為被告有
    罪之積極證明，或其指出證明之方法，無從說服法院以形成
    被告有罪之心證，基於無罪推定之原則，自應為被告無罪判
    決之諭知，最高法院亦著有92年台上字第128 號判例可參。
    末按，後備軍人「意圖避免召集處理」，而有居住處所遷移
    ，無故不依規定申報者，處1 年以下有期徒刑、拘役或科新
    臺幣9 萬元以下罰金，妨害兵役治罪條例第10條第1 項第3
    款定有明文；又後備軍人犯第1 項之罪，致使召集令無法送
    達者，以意圖避免召集論，分別依第5 條或第6 條科刑，同
    條例第10條第3 項亦有明文；是依前開法條規定，本條例第
    10條第3 項規定「以意圖避免召集論」須以犯第1 項之罪為
    前提，亦即行為人仍須具備「意圖避免召集處理」之主觀要
    件，始有適用之餘地，並非後備軍人一有居住處所遷移，無
    故不依規定申報，而有致召集令無法送達之結果即「以避免
    召集論」。舉例申言之，妨害兵役治罪條例第6 條第1 項係
    以「意圖避免教育召集」為構成要件，其「意圖」乃避免教
    育召集之特定意圖，同條例第10條第1 項之「意圖」，則係
    避免任何一種或數種召集均屬之，故行為人若未依規定申報
    遷移之新住處，而係出於避免任何召集或某一教育召集以外
    之召集，致教育召集令無法送達，依該條例第10條第3 項即
    可以意圖避免（教育）召集論，而依同條例第6 條第1 項科
    刑，無庸另行證明其有第6 條第1 項之避免「教育召集」之
    特定意圖，此為第10條第3 項立法意旨及實益之所在。故第
    10條第3 項之「以意圖避免召集論；分別依第5 條或第6 條
    科刑」之「意圖」應係指第5 條、第6 條針對特定種類召集
    加以避免之意圖，與同條第1 項之「意圖」未限於針對何種
    召集之情形自有不同。故第10條第3 項之適用應以犯同條第
    1 項之罪，即有該第1 項避免召集之意圖為要件，二者間並
    無循環論斷之問題，要難以此條例第10條第3 項有「以意圖
    避免召集論」之用語，即逕解為不以具備避免召集之主觀意
    圖為必要。
三、公訴人認被告甲○○涉犯前開罪嫌，無非係以被告為職業軍
    人退伍，不可能不知遷移住所應申報，避免召集令無法送達
    ，被告遷出上開戶籍地卻未申報，顯有避免召集之意圖，及
    有教育召集令暨回執、高雄縣後備司令部妨害兵役案件移送
    報告書、高雄縣團管區後備軍人行方不明遷出未報移送法辦
    年籍表、法務部戶役政連結作業系統個人基本資料各1 份及
    蒐證照片2 張附卷為論罪依據。訊據被告雖坦承其為後備軍
    人，自90年間起即未居住於上開戶籍地，且未申報遷移戶籍
    之事實，惟堅詞否認有何妨害兵役犯行，辯稱：伊在90年間
    退伍後，就一直在台北租屋居住、工作，沒有回油管路的戶
    籍地居住，本來有家人住在該戶籍地，後來油管路的房子被
    政府收購拆除，所以教育召集令才無法送達等語。
四、經查：被告係高雄縣後備司令部列管之後備軍人，設籍於高
    雄縣鳳山市○○路25之2 號，於90年3 月間退伍後至台北居
    住，嗣其上開戶籍地之房屋因道路拓寬遭拆除，致使高雄縣
    後備司令部於94年6 月13日所發，指定應於同年7 月24日至
    台南縣永康市○○○路363 號「湯山營區」報到之前揭教育
    召集令無法送達其本人等事實，業據被告坦承不諱，並有上
    開教育召集令暨回執、高雄縣後備司令部妨害兵役案件移送
    報告書、高雄縣團管區後備軍人行方不明遷出未報移送法辦
    年籍表、法務部戶役政連結作業系統個人基本資料各1 份及
    上開戶籍地現況蒐證照片2 張在卷可考，堪以認定。至關於
    被告有無避免召集處理之意圖，而符合妨害兵役治罪條例第
    10條第3 項、第1 項第3 款之罪之主觀構成要件乙節，查後
    備軍人遷移居住處所未依規定申報之原因及目的不一而足，
    諸如避債、避仇、與家人相處不睦、至外地工作或生性疏懶
    等，均有可能，非僅止於「意圖避免召集處理」一端，自不
    得只以被告明知或應知有此申報義務而未依規定申報，即遽
    予推認其係以避免召集處理為積極目的，而認定其主觀上有
    避免召集處理之意圖。況教育召集屬於短期召集，本件教育
    召集期間僅6 日，有前揭教育召集令附卷可憑，而一般人非
    有特殊因素，通常不致僅為避免此種短期召集即故意遷離居
    住處所，且甘冒刑事責任不依規定申報。再佐以我國社會現
    況，實際上並未居住於戶籍地之情形非少，如僅因被告具有
    後備軍人之身分，遽認其未據實遷移戶籍必係出於避免召集
    處理之意圖，顯有悖於一般生活經驗及論理法則。此外，公
    訴人未提出其他積極證據以資證明被告主觀上確有避免召集
    處理之意圖，自難認定被告確有避免召集之意圖，而被告既
    無避免召集之意圖，即與妨害兵役治罪條例第10條第1 項第
    3 款之構成要件不合，當亦無適用同條例第10條第3 項規定
    ，依該條例第6 條科刑之問題。
五、是公訴人認被告涉嫌前揭犯行所憑之證據，尚未達於通常一
    般之人均不致有所懷疑，而得確信其為真實之程度，依刑事
    訴訟制度「倘有懷疑，即從被告之利益為解釋」、「被告應
    被推定為無罪」之原則，即難據以為被告不利之認定。此外
    ，復查無其他積極之證據，足資認定被告有何妨害兵役治罪
    條例之犯行，依首開說明，被告之犯行自屬不能證明。
六、原審以被告罪證不足，而為其無罪判決之諭知，並無不合，
    檢察官認原審未為有罪判決為不當，提起上訴，並無理由，
    應予駁回。
據上論斷，應依刑事訴訟法第368 條，判決如主文。
本案經檢察官陳新慶到庭執行職務。
中    華    民    國    95    年    12    月    6     日
            刑事第五庭  審判長法  官  曾永宗
                              法  官  王伯文
                              法  官  陳  箐
以上正本證明與原本無異。
不得上訴。
中    華    民    國    95    年    12    月    6     日
                              書記官  魏文常


司法院資訊處製作；財團法人民間司法改革基金會備份。
